臺灣高雄地方法院民事判決　　　　　　　 99年度訴字第988號
原　　　告　張坤松
訴訟代理人　黃偉欽律師
被　　　告　陳泳林即陳彥宇
訴訟代理人　施一帆律師
上列當事人間請求返還不當得利事件，經本院於民國99年12月27
日言詞辯論終結，判決如下：
    主    文
被告應給付原告新臺幣壹佰萬元，及自民國九十八年八月二十八
日起至清償日止，按週年利率百分之五計算之利息。
訴訟費用由被告負擔。
本判決於原告以新臺幣參拾參萬元為被告供擔保後，得假執行；
但被告以新臺幣壹佰萬元為原告預供擔保後，得免為假執行。
    事實及理由
一、原告主張：被告前向訴外人交通部臺灣鐵路管理局（下稱臺
    鐵局）承租坐落高雄市○○區○○段一小段475-9 地號國有
    土地（下稱系爭土地），並簽訂「經管國有土地租賃契約」
    （契約編號R-10-096-JYF00-0367 ），原告於民國96年8 月
    28日以新臺幣（下同）100 萬元，自被告受讓系爭土地承租
    人地位，及其上門牌號碼高雄市鼓山區○○○街8 號之1 房
    屋（下稱系爭房屋），且簽訂「土地承租讓渡協議書」（下
    稱系爭協議書），因系爭房屋構造簡陋、屋頂漏水、牆壁水
    泥剝落而不堪使用，需經改建始符合原告使用需要，因恐臺
    鐵局不同意改建，原告受讓系爭土地承租人地位即無實益，
    故於系爭協議書約定如原告無法向臺鐵局申請改建，則系爭
    協議書不成立，被告應歸還100 萬元，雙方並向臺鐵局辦理
    承租人之變更手續，由原告就系爭土地與臺鐵局於96年10月
    23日簽訂「經管國有土地租賃契約」（契約編號R-10-096-J
    YF00-024 1），租期自96年9 月19日起至99年6 月30日止，
    嗣原告向臺鐵局申請改建，臺鐵局僅同意修繕，不同意改建
    ，系爭協議書即因解除條件成就而失效，被告所受領之100
    萬元即屬無法律上原因而受利益，致原告受損害，爰依民法
    第179 條規定，請求被告返還利益，並請求自催告期滿翌日
    起算之法定遲延利息。並聲明：(一)被告應給付原告100 萬元
    ，及自98年8 月28日起至清償日止，按週年利率5%計算之利
    息。(二)願供擔保，請准宣告假執行。
二、被告則以：兩造於簽訂系爭協議書前，被告母親李月妙即將
    被告與臺鐵局間之租賃契約交予原告詳細查閱，故原告已知
    悉臺鐵局就系爭土地有不得改建之限制，原告於訂約前亦向
    李月妙表示欲整理、修繕系爭房屋，以作為辦公室使用，李
    月妙因此認系爭協議書所載「改建」，僅係單純整理、修繕
    而無任何拆除改建之意，遂代理被告與原告簽訂系爭協議書
    ，原告於96年10月23日與臺鐵局簽訂租賃契約後，即於同年
    11月19日向臺鐵局申請依系爭房屋原構造壹層整修，臺鐵局
    立即函覆同意，並無原告所稱不同意改建情事，惟原告竟未
    依申請項目辦理，擅自將系爭房屋拆除騰空，致臺鐵局以此
    為由向原告終止租約，顯屬可歸責於原告，與系爭協議書所
    載條件無關，且原告除向臺鐵局申請整修外，從未有申請改
    建之行為，其自未完成系爭協議書所載之解除條件，不得據
    此主張條件成就，縱認系爭協議書所載「改建」為拆除重建
    之意，因原告明知臺鐵局有不得改建之限制，被告根本不可
    能擔保臺鐵局會核准原告改建，卻於系爭協議書記載不可能
    成就之條件，故意保留日後對被告無條件解約之權利，該條
    件係以損害被告為主要目的，違反民法第148 條規定而無效
    ，又縱認原告主張解除條件成就有理由，原告亦應依民法不
    當得利規定，負償還系爭土地租賃權之義務，惟原告已遭臺
    鐵局終止租約而無法返還，依民法第181 條但書規定，應償
    還系爭土地租賃權之價額即兩造於系爭協議書議定之100 萬
    元，茲依民法第334 條規定主張抵銷等語置辯。並聲明：(一)
    原告之訴駁回。(二)如受不利判決，願供擔保請准宣告免為假
    執行。
三、兩造不爭執事項：
（一）臺鐵局經管之系爭土地原出租予被告，租期自96年2 月9
      日起至96年6 月30日止，租期屆滿後換約續租，租期自96
      年7 月1 日起至99年6 月30日止，並簽訂「經管國有土地
      租賃契約」（契約編號R-10-96-JYF00-0367），有上開租
      賃契約、臺鐵局99年11月18日鐵企地字第0990033863號函
      為證（見本院卷第29至34、98至102 頁）。
（二）原告於96年8 月28日以100 萬元為對價，自被告受讓系爭
      土地之租約，及其上系爭房屋之事實上處分權，並簽訂系
      爭協議書，有系爭協議書為證（見本院卷第5 頁）。
（三）被告依系爭協議書之約定，向臺鐵局申請過戶換約，由原
      告與臺鐵局於96年10月23日簽訂「經管國有土地租賃契約
      」（契約編號R-10-096-JYF00-0241 ），租期自96年9 月
      19日起至99年6 月30日止，並有上開租賃契約為證（見本
      院卷第6 至11頁）。
（四）原告於96年11月19日向臺鐵局申請准予依系爭房屋原構造
      壹層整修，臺鐵局於96年11月22日函覆「本案土地建物屋
      頂、牆壁在不違反建築法第9 條及租約之規定，依原狀原
      高度修繕不得改建之原則下准於核備」等語，並有原告申
      請書、臺鐵局高雄工務段96年11月22日高工產字第096000
      4421號函為證（見本院卷第12、36、37頁）。
（五）臺鐵局於97年12月12日以系爭土地上之建物已拆除騰空，
      業已喪失承租土地之權利，終止與原告間之租約，並收回
      土地，有臺鐵局高雄工務段97年12月12日高工產字第0970
      005492函、臺鐵局99年11月18日鐵企地字第0990033863號
      函為證（見本院卷第38、98頁）。
（六）原告於98年8 月19日以仁武郵局第291 號存證信函通知被
      告，請其於文到7 日內返還100 萬元，被告於翌日收受，
      並有上開存證信函及回執為證（見本院卷第13、14頁）。
四、兩造爭執事項：(一)兩造間系爭協議書所載「改建」所指為何
    ？(二)兩造於系爭協議書所為之約定，有無違反誠信原則而無
    效？(三)兩造間系爭協議書之解除條件是否成就？原告請求被
    告返還利益100 萬元，有無理由？(四)被告主張抵銷，有無理
    由？若有，金額為若干？本院分述判斷意見如下：
（一）兩造間系爭協議書所載「改建」所指為何？
    1.按解釋契約，固須探求當事人立約時之真意，不能拘泥於
      契約之文字，但契約文字業已表示當事人真意，無須別事
      探求者，即不得反捨契約文字而更為曲解（最高法院17年
      上字第1118號判例參照）。
    2.被告固辯稱：系爭協議書所載「改建」，僅係單純整理、
      修繕，而無任何拆除改建之意云云，惟查，「改建」與「
      修繕」誠屬不同行為態樣，「改建」有更動主結構之意而
      為更改興建，「修繕」則在不變更主結構情況下局部整理
      屋況，一般人不致混淆，系爭協議書既已明確記載「改建
      」等語（見本院卷第5 頁），可知契約文字業已明白表示
      當事人真意，即以「改建」為契約內容，已無別事探求必
      要，自不能反捨契約文字而更為曲解成「修繕」之意，被
      告上開所辯，委不足採。
（二）兩造於系爭協議書所為之約定，有無違反誠信原則而無效
      ？
    1.按權利之行使，不得違反公共利益，或以損害他人為主要
      目的；行使權利，履行義務，應依誠實及信用方法，民法
      第148 條固有明文。又民法第148 條係規定行使權利，不
      得以損害他人為主要目的，若當事人行使權利，雖足使他
      人喪失利益，而茍非以損害他人為主要目的，即不在該條
      所定範圍之內（最高法院45年台上字第105 號判例參照）
      。
    2.被告辯稱：原告於簽訂系爭協議書前明知臺鐵局有不得改
      建之限制，卻於系爭協議書記載不可能成就之條件，故意
      保留日後對被告無條件解約之權利，違反民法第148 條規
      定，並舉證人李月妙之證詞為證，惟查，被告之母李月妙
      於本院審理時固到庭證稱：「我先拿被告與鐵路局的合約
      給原告本人看，我希望原告看過契約後才瞭解土地的坪數
      ，契約正本讓原告帶回去看，契約正本還在原告處，原告
      看完後覺得可以做為辦公室，過了2 天原告拿10萬定金給
      我，且說請我讓渡租賃權給他，所以讓渡協議書是我代理
      被告去簽的」等語（見本院卷第71頁），上開證言縱然屬
      實，然亦僅能證明原告於簽訂系爭協議書前有看過被告與
      臺鐵局之契約，不能據此認定原告於簽訂系爭協議書前已
      明知臺鐵局會否准改建之申請，且被告明知系爭協議書記
      載：「如經申請無法改建，則該項承讓即為不成立，乙方
      （即被告）需將甲方（即原告）先前所支付之款項共計壹
      佰萬元整歸還甲方」等語（見本院卷第5 頁），卻仍與原
      告簽訂系爭協議書，並收受原告給付之100 萬元，基於契
      約自由原則，難認上開約定係以損害被告為目的，被告上
      開所辯，亦屬無據。
（三）兩造間系爭協議書之解除條件是否成就？原告請求被告返
      還利益100萬元，有無理由？
    1.按附解除條件之契約及契約之解除，二者法律效果截然不
      同，附解除條件之契約，於條件成就時，當然失其效力，
      而契約之解除則以解除權人行使解除權為必要，須以意思
      表示為之；契約之解除有溯及效力，解除條件之成就，原
      則上並無溯及之效力；又契約解除時，當事人償還義務之
      範圍，依民法第259 條之規定，附解除條件之契約，於條
      件成就而失其效力時，當事人間之償還義務，則依不當得
      利之規定（最高法院74年台上字第1354號判決意旨參照）
      。
    2.經查，兩造於系爭協議書約定：「於讓渡手續完成後經向
      鐵路管理局申請改建，經鐵路管理局核准得以改建，則該
      承讓為完成；反之，如經申請無法改建，則該項承讓即為
      不成立，乙方（即被告）需將甲方（即原告）先前所支付
      之款項共計壹佰萬元整歸還甲方」等語（見本院卷第5 頁
      ），可知係以「臺鐵局不核准改建」為契約之解除條件，
      原告雖係以「請准予依原構造壹層整修」為由向臺鐵局提
      出申請，有申請書影本1 紙附卷可稽（見本院卷第36頁）
      ，然業經臺鐵局高雄工務段於96年11月22日以高工產字第
      0960004421號函知原告：「本案土地建物屋頂、牆壁在不
      違反建築法第9 條及租約之規定，依原狀原高度修繕『不
      得改建』之原則下准於核備」等語，有上開函文在卷可憑
      （見本院卷第12頁），該函文業已明確表示僅能依原狀原
      高度「修繕」而不得「改建」，縱然原告再提出「改建」
      申請，亦將遭臺鐵局否准駁回，是本件應認契約之解除條
      件已經成就，被告辯稱：原告從未有申請改建之行為，其
      未完成系爭協議書所載之解除條件云云，洵無足採。
    3.本件契約之解除條件已經成就，兩造間之契約關係已不存
      在，依首揭說明，原告依不當得利之法律關係，請求被告
      返還利益即依系爭協議書所受領之100 萬元，為有理由，
      應予准許。
（四）被告主張抵銷，有無理由？若有，金額為若干？
    1.按不當得利之受領人，不知無法律上之原因，而其所受之
      利益已不存在者，免負返還或償還價額之責任，民法第18
      2 條第1 項定有明文。所謂不知無法律上之原因，並不以
      無過失者為限，即因過失而不知，亦有上開規定之適用，
      又依本條項規定，受領人為善意時，僅於現存利益之限度
      內負返還之責任，此現存利益，則應以受返還請求之時，
      確定之（最高法院89年台上字第330號判決意旨參照）。
    2.被告雖依民法第179 條、第181 條但書規定，請求原告償
      還利益即系爭土地租賃權價額100 萬元，並以此主張抵銷
      等語，惟查，原告於簽訂系爭協議書時並未明知臺鐵局會
      否准改建之申請，已如前述，則原告受讓系爭土地承租人
      地位時，並不知無法律上原因，自屬善意，又原告受返還
      請求之時，早經臺鐵局於97年12月12日以系爭土地上之建
      物已拆除騰空，而終止與原告間之租約，並收回土地，有
      有臺鐵局高雄工務段97年12月12日高工產字第0970005492
      函、臺鐵局99年11月18日鐵企地字第0990033863號函附卷
      足參（見本院卷第38、98頁），則原告所受之利益已不存
      在，依前開規定及說明，免負返還或償還價額之責任，被
      告主張抵銷，亦屬無據。
五、綜上所述，兩造間系爭協議書所載「改建」並非「修繕」之
    意，系爭協議書所為之約定並無違反誠信原則，且解除條件
    已成就，被告應返還利益100 萬元，並不得主張抵銷，從而
    ，原告依不當得利之法律關係，請求被告給付100 萬元，並
    依民法第203 條、第229 條第2 項、第3 項規定，請求自催
    告期滿翌日即98年8 月28日起至清償日止，按年息5%計算之
    利息，為有理由，應予准許。
六、本件事證已臻明確，兩造其餘主張及舉證，核與判決結果無
    影響，爰不再予斟酌，併此敘明。
七、兩造均陳明願供擔保，請准為假執行或免為假執行之宣告，
    經核均無不合，爰分別酌定相當之擔保金額准許之。
八、結論：本件原告之訴為有理由，依民事訴訟法第78條、第39
    0 條第2 項、第392 條第2 項，判決如主文。
中    華    民    國   100    年    1     月    10    日
                  民事第五庭法  官  秦慧君
以上正本係照原本作成。
如對本判決上訴，須於判決送達後20日內向本院提出上訴狀。如
委任律師提起上訴者，應一併繳納上訴審裁判費。
中    華    民    國   100    年    1     月    11    日
                            書記官  鄭筑尹